---
title: ""
output: 
  pdf_document:
    latex_engine: xelatex
  word_document: default
header-includes:
  - \usepackage{longtable}
  - \usepackage{booktabs}
  - \usepackage{float}
  - \renewcommand{\tablename}{Cuadro}
  - \renewcommand{\figurename}{Figura}
params:
  datos_generales: NA
  datos_generales1: NA
  resumen_matricula: NA
  detalle_especialidades: NA
  resumen_etnias: NA
  extranjeros: NA
  origen_extranjeros: NA
  datos_establecimiento: NA
  detalle_por_nivel: NA
  datos_docentes: NA
  resumen_subsector: NA
  asistencia: NA
  asis_prom: NA
---

```{r setup, include=FALSE}
library(dplyr)
library(flextable)
library(ggplot2)
library(tidyr)
library(officer)
library(stringr)
library(knitr)
library(kableExtra)

# Helper para centrar tablas y escalar en PDF si son anchas
tabla_centrada <- function(df, caption = NULL, font_size = NULL) {
  if (knitr::is_latex_output()) {
    k <- knitr::kable(df, format = "latex", booktabs = TRUE, longtable = FALSE, caption = caption, align = 'c')
    k <- kableExtra::kable_styling(k, full_width = FALSE, position = "center",
                                   latex_options = c("HOLD_position", "scale_down"))
    if (!is.null(font_size)) {
      k <- kableExtra::kable_styling(k, font_size = font_size)
    }
    return(k)
  } else {
    ft <- flextable::flextable(df)
    if (!is.null(caption)) ft <- flextable::set_caption(ft, caption)
    ft <- flextable::align(ft, align = "center", part = "all") %>%
      flextable::autofit()
    return(ft)
  }
}
```

```{r titulo, results='asis', echo=FALSE}
cat("# MINUTA DE DATOS GENERALES DEL ESTABLECIMIENTO - DATOS 2024/2025\n\n")
```

> El documento presenta un resumen de los principales datos de matrícula y características del estudiantado con foco en la Educación Media Técnico-Profesional (EMTP). La información ha sido elaborada a partir de los registros administrativos del Ministerio de Educación disponibles a la fecha de su generación. Se incluyen datos generales del establecimiento, matrícula por especialidad, composición por género, pertenencia a pueblos originarios, nacionalidad y otras variables de interés.

**Nota importante:** La matrícula de estudiantes corresponde a **2025**. Algunos datos complementarios corresponden a **2024**:
- **Datos 2025:** Matrícula, especialidades, niveles de enseñanza, grados
- **Datos 2024:** Pueblos originarios, internado, nacionalidad, categoría de asistencia, RFT (estos se actualizarán cuando estén disponibles oficialmente)

# I. DATOS GENERALES

```{r datos_generales, echo=FALSE, results='asis'}
if (!is.null(params$datos_generales) && nrow(params$datos_generales) > 0) {
  datos <- params$datos_generales[1, ]
  datos1 <- params$datos_establecimiento[1, ]

  cat(paste0("**RBD:** ", datos$rbd, "\n\n"))
  cat(paste0("**Nombre del establecimiento:** ", datos$nom_rbd, "\n\n"))
  cat(paste0("**Dependencia:** ", datos$cod_depe2, "\n\n"))
  cat(paste0("**Sostenedor:** ", datos$nombre_sost, "\n\n"))
  cat(paste0("**Nombre del/la director/a:** ", datos1$nombre_director, "\n\n"))
  cat(paste0("**Zona de la RFT:** ", datos$rft, "\n\n"))
  cat(paste0("**Región:** ", datos$nom_reg_rbd_a, "\n\n"))
  cat(paste0("**DEPROV:** ", datos$nom_deprov_rbd, "\n\n"))
  cat(paste0("**Comuna:** ", datos$nom_com_rbd, "\n\n"))
  cat(paste0("**Dirección:** ", datos1$direccion, "\n\n"))
  cat(paste0("**Ruralidad:** ", datos$RuralidadRBD, "\n\n"))

} else {
  cat("No hay datos generales disponibles.\n\n")
}
```

# II. MATRÍCULA TP GENERAL

```{r matricula_general, echo=FALSE, results='asis'}
if (!is.null(params$resumen_matricula)) {
  matricula <- params$resumen_matricula
  cat(paste0("- Total Matrícula: ", matricula$total, "\n"))
  cat(paste0("- Matrícula Hombres: ", matricula$hombres, "\n"))
  cat(paste0("- Matrícula Mujeres: ", matricula$mujeres, "\n"))
  cat(paste0("- Matrícula Jóvenes (3° y 4° Medio): ", matricula$matricula_jovenes, "\n"))
  cat(paste0("- Matrícula Adultos (Total): ", matricula$matricula_adultos, "\n"))
  cat(paste0("- Matrícula Adultos 1° Nivel (1° y 2° Medio Sólo Adultos): ", matricula$matricula_adultos_1nivel, "\n"))
  cat(paste0("- Matrícula 3° Medio (Total): ", matricula$matricula_3medio, "\n"))
  cat(paste0("- Matrícula 4° Medio (Total): ", matricula$matricula_4medio, "\n"))
} else {
  cat("No hay datos de matrícula disponibles.\n")
}
```


```{r matricula_por_nivel, echo=FALSE}
library(dplyr)
library(flextable)

if (!is.null(params$detalle_por_nivel) && nrow(params$detalle_por_nivel) > 0) {
  
  # Preparar detalle y renombrar niveles
  detalle <- params$detalle_por_nivel %>%
    mutate(
      Nivel = case_when(
        nivel == "Jóvenes" & cod_grado == 3 ~ "3° Medio",
        nivel == "Jóvenes" & cod_grado == 4 ~ "4° Medio",
        nivel == "Adultos" & cod_grado == 1 ~ "1° Nivel",
        nivel == "Adultos" & cod_grado == 3 ~ "3° Medio",
        nivel == "Adultos" & cod_grado == 4 ~ "4° Medio",
        TRUE ~ as.character(cod_grado)
      )
    ) %>%
    select(Enseñanza = nivel, Nivel, Total = total, Hombres = hombres, Mujeres = mujeres) %>%
    mutate(Nivel = as.character(Nivel))
  
  # Agregar fila de totales
  totales <- detalle %>%
    summarise(
      Enseñanza = "Total",
      Nivel = "",
      Total = sum(Total, na.rm = TRUE),
      Hombres = sum(Hombres, na.rm = TRUE),
      Mujeres = sum(Mujeres, na.rm = TRUE)
    )
  
  detalle <- bind_rows(detalle, totales)
  
  # Mostrar tabla centrada (PDF usa kableExtra con scale_down; Word usa flextable)
  if (knitr::is_latex_output()) {
    tabla_centrada(detalle, caption = "Detalle de matrícula por nivel y grado")
  } else {
    flextable(detalle) %>%
      bold(i = nrow(detalle), bold = TRUE) %>%             # fila de totales en negrita
      hline_top(part = "header", border = fp_border(color="black", width = 1)) %>%  # línea superior del header
      hline_bottom(part = "header", border = fp_border(color="black", width = 1)) %>% # línea inferior del header
      vline(j = 1:2, border = fp_border(color="black", width = 1)) %>%             # líneas verticales en las dos primeras columnas
      align(j = c("Total", "Hombres", "Mujeres"), align = "center", part = "all") %>%
      align(align = "center", part = "all") %>%
      set_caption("Detalle de matrícula por nivel y grado") %>%
      autofit()
  }
  
} else {
  cat("No hay detalle por nivel disponible.\n")
}
```


```{r grafico_matricula_genero, dpi=280, fig.align='center', echo=FALSE}

if (!is.null(params$resumen_matricula)) {
  matricula <- params$resumen_matricula
  df_gen <- tibble::tibble(
    Género = c("Hombres", "Mujeres"),
    Porcentaje = c(
      round(matricula$hombres / matricula$total * 100, 1),
      round(matricula$mujeres / matricula$total * 100, 1)
    )
  )
  
  ggplot(df_gen, aes(x = "", y = Porcentaje, fill = Género)) +
    geom_col(width = 1, color = "white") +
    coord_polar(theta = "y") +
    geom_text(aes(label = paste0(Porcentaje, "%")), 
              position = position_stack(vjust = 0.5), size = 3) +
    labs(title = "Distribución por género") +
    theme_void() +
    theme(
      plot.title = element_text(size = 10, face = "bold"),
      legend.title = element_blank(),
      legend.text = element_text(size = 8),
panel.border = element_rect(color = "#8A8A8A", fill = NA, linewidth = 0.5)
) +
    scale_fill_manual(values = c("#FE6565", "#006FB3")) +
    guides(fill = guide_legend(keywidth = unit(0.3, "cm"), keyheight = unit(0.3, "cm")))
}
```

```{r matricula_especialidad, echo=FALSE, results='asis'}
cat("# III. MATRÍCULA POR ESPECIALIDAD\n\n")
if (!is.null(params$detalle_especialidades) && nrow(params$detalle_especialidades) > 0) {
  if (knitr::is_latex_output()) {
    tabla_centrada(params$detalle_especialidades, caption = NULL)
  } else {
    flextable(params$detalle_especialidades)  %>%
      align(align = "center", part = "all") %>%
      autofit()
  }
} else {
  cat("No hay detalle de matrícula por especialidad disponible.\n")
}
```

```{r grafico_especialidad_genero, dpi=280, echo=FALSE}

df <- params$detalle_especialidades

if (!is.null(df) && nrow(df) > 0 && all(c("Especialidad", "Hombres", "Mujeres") %in% colnames(df))) {
  
  # Transformar a formato largo para ggplot
  df_long <- df %>%
    select(Especialidad, Hombres, Mujeres) %>%
    pivot_longer(cols = c(Hombres, Mujeres), names_to = "Género", values_to = "Cantidad") %>%
    group_by(Especialidad) %>%
    mutate(Total = sum(Cantidad, na.rm = TRUE)) %>%
    ungroup() %>%
    mutate(Porcentaje = ifelse(Total > 0, Cantidad / Total * 100, 0))
  
  # Graficar
  ggplot(df_long, aes(x = Especialidad, y = Porcentaje, fill = Género)) +
    geom_col(color = "white", position = "stack") +
    geom_text(aes(label = paste0(round(Porcentaje, 1), "%")),
              position = position_stack(vjust = 0.5), size = 3) +
    scale_fill_manual(values = c("Hombres" = "#FE6565", "Mujeres" = "#006FB3")) +
    labs(title = "Distribución de matrícula por género y especialidad",
         x = "Especialidad", y = "Porcentaje") +
    theme_minimal() +
    theme(
      axis.text.x = element_text(angle = 45, hjust = 1),
      plot.title = element_text(size = 10, face = "bold"),
      legend.title = element_blank(),
      legend.text = element_text(size = 8),
      panel.border = element_rect(color = "#8A8A8A", fill = NA, linewidth = 0.5)
    )
  
} else {
  cat("No hay datos suficientes para graficar matrícula por especialidad y género.\n")
}
```

```{r resumen_etnias, echo=FALSE, results='asis'}
cat("# IV. OTROS DATOS DE MATRÍCULA\n\n## A. ETNIAS (datos 2024)\n\n")
if (!is.null(params$resumen_etnias) && nrow(params$resumen_etnias) > 0) {
  if (knitr::is_latex_output()) {
    tabla_centrada(params$resumen_etnias)
  } else {
    flextable(params$resumen_etnias)  %>%
      align(align = "center", part = "all") %>%
      autofit()
  }
} else {
  cat("No hay datos de estudiantes que declaran etnia.\n")
}
```

```{r extranjeros, echo=FALSE, results='asis'}
cat("\n## B. ESTUDIANTES EXTRANJEROS (datos 2024)\n\n")
if (!is.null(params$extranjeros) && nrow(params$extranjeros) > 0) {
  if (knitr::is_latex_output()) {
    tabla_centrada(params$extranjeros)
  } else {
    flextable(params$extranjeros)  %>%
      align(align = "center", part = "all") %>%
      autofit()
  }
} else {
  cat("No hay datos de estudiantes extranjeros disponibles.\n")
}
```

```{r origen_extranjeros, echo=FALSE, results='asis'}
cat("\n## C. ORIGEN DE ESTUDIANTES EXTRANJEROS (datos 2024)\n\n")
if (!is.null(params$origen_extranjeros) && nrow(params$origen_extranjeros) > 0) {
  if (knitr::is_latex_output()) {
    tabla_centrada(params$origen_extranjeros)
  } else {
    flextable(params$origen_extranjeros)  %>%
      align(align = "center", part = "all") %>%
      autofit()
  }
} else {
  cat("No hay datos sobre origen de estudiantes extranjeros disponibles.\n")
}
```

> ~**Nota:** En algunos casos, los establecimientos han declarado a “Chile” el país de origen de estudiantes informados como extranjeros. Esto puede deberse a errores de registro en la base de datos del establecimiento. Para efectos de este reporte, esos casos se han clasificado como “Desconocido”.~

```{r tasa_titulacion_establecimiento, echo=FALSE, message=FALSE, warning=FALSE, results='asis'}
# Partimos de los datos del establecimiento pasados como parámetro
cat("# V. TASA DE TITULACIÓN AL AÑO DE EGRESO\n\n")
df_estab <- params$datos_establecimiento

# Totales del establecimiento
totales_estab <- df_estab %>%
  summarise(
    total_egresados = sum(egre_2023, na.rm = TRUE),
    total_titulados = sum(titu_2024_egre_2023, na.rm = TRUE)
  ) %>%
  mutate(
    tasa_titulacion = ifelse(total_egresados > 0,
                              pmin(total_titulados / total_egresados, 1),
                              NA_real_),
    tasa_titulacion_pct = round(100 * tasa_titulacion, 1)
  )

# Mensaje explicativo
cat("La tasa de titulación al año de egreso se calcula como el total de titulados en 2024 dividido por el total de egresados 2023. Se trunca al 100% si corresponde.\n\n")

# Mostramos la tabla con flextable
totales_estab %>%
  select(total_egresados, total_titulados, tasa_titulacion_pct) %>%
  rename(
    `Total Egresados 2023` = total_egresados,
    `Total Titulados 2024` = total_titulados,
    `Tasa de Titulación (%)` = tasa_titulacion_pct
  ) %>%
  tabla_centrada()
```

```{r docentes_establecimiento, echo=FALSE, results='asis'}
cat("# VI. DOCENTES EMTP 2025\n\n")
if (!is.null(params$resumen_subsector) && nrow(params$resumen_subsector) > 0) {
  cat("Distribución de docentes por especialidad:\n\n")
  
  codigos_especialidades <- tibble::tibble(
    Especialidad = c(
      "41001","41002","41003","41004",
      "51001","51002","51003","51004","51005","51006",
      "52008","52009","52010","52011","52012",
      "53014","53015","53016",
      "54018","54019","54020",
      "55022","55023",
      "56025","56026",
      "57028","57029","57030","57031",
      "58033","58034","58035",
      "61001","61002",
      "62004","62005","62006","62007",
      "63009","63010",
      "71001","71002","71003","71004",
      "72006",
      "81001","81002","81003","81004",
      "Formación General"
    ),
    Nombre = c(
      "Administración","Contabilidad","Secretariado","Ventas",
      "Edificación","Terminaciones de Construcción","Montaje Industrial","Obras Viales y de Infraestructura","Instalaciones sanitarias","Refrigeración y climatización",
      "Mecánica industrial","Construcciones metálicas","Mecánica","Matricería","Mecánica de mantención de aeronaves",
  "Electricidad","Electrónica","Telecomunicaciones",
      "Explotación minera","Metalurgia extractiva","Asistencia en geología",
      "Gráfica","Dibujo técnico",
      "Operación de planta química","Laboratorio químico",
      "Tejido","Textil","Vestuario y confección textil","Productos del cuero",
      "Conectividad y Redes","Programación","Telecomunicaciones",
      "Elaboración industrial de alimentos","Servicio de alimentación colectiva",
      "Atención de párvulos","Atención de adultos mayores","Atención de enfermos","Atención social y recreativa",
      "Servicio de Turismo","Servicio de Hotelería",
      "Forestal","Procesamiento de la madera","Productos de la madera","Celulosa y papel",
      "Agropecuaria",
      "Naves mercantes y especiales","Pesquería","Acuicultura","Operación portuaria",
      "Formación General"
    )
  )
  
  # Asegurar que exista la columna 'Especialidad' para el join; si no, intentar derivarla
  resumen_subsector <- params$resumen_subsector
  if (!("Especialidad" %in% names(resumen_subsector))) {
    # Si existe SUBSECTOR1/SUBSECTOR2 o SUBSECTOR genérico, conviértelo a texto
    if ("SUBSECTOR" %in% names(resumen_subsector)) {
      resumen_subsector <- resumen_subsector %>% dplyr::mutate(Especialidad = as.character(SUBSECTOR))
    } else if ("SUBSECTOR1" %in% names(resumen_subsector)) {
      resumen_subsector <- resumen_subsector %>% dplyr::mutate(Especialidad = as.character(SUBSECTOR1))
    } else {
      # Último recurso: crear columna vacía para no romper el reporte
      resumen_subsector <- resumen_subsector %>% dplyr::mutate(Especialidad = NA_character_)
    }
  }

  resumen_subsector <- resumen_subsector %>%
    left_join(codigos_especialidades, by = "Especialidad") %>%
    group_by(Nombre) %>%
    summarise(
      Total   = n(),
      Hombres = sum(DOC_GENERO == 1, na.rm = TRUE),
      Mujeres = sum(DOC_GENERO == 2, na.rm = TRUE),
      .groups = "drop"
    ) %>%
    mutate(
      `% Hombres` = round(100 * Hombres / Total, 1),
      `% Mujeres` = round(100 * Mujeres / Total, 1)
    )
  
  # Ordenar con Formación General al inicio
  resumen_subsector <- resumen_subsector %>%
    arrange(desc(Nombre == "Formación General"), Nombre)
  
  # Agregar totales
  totales <- tibble::tibble(
    Nombre = c("Total incluyendo FG", "Total sin FG"),
    Total = c(sum(resumen_subsector$Total), sum(resumen_subsector$Total[resumen_subsector$Nombre != "Formación General"])),
    Hombres = c(sum(resumen_subsector$Hombres), sum(resumen_subsector$Hombres[resumen_subsector$Nombre != "Formación General"])),
    Mujeres = c(sum(resumen_subsector$Mujeres), sum(resumen_subsector$Mujeres[resumen_subsector$Nombre != "Formación General"])),
    `% Hombres` = round(100 * c(sum(resumen_subsector$Hombres), sum(resumen_subsector$Hombres[resumen_subsector$Nombre != "Formación General"])) / 
                         c(sum(resumen_subsector$Total), sum(resumen_subsector$Total[resumen_subsector$Nombre != "Formación General"])), 1),
    `% Mujeres` = round(100 * c(sum(resumen_subsector$Mujeres), sum(resumen_subsector$Mujeres[resumen_subsector$Nombre != "Formación General"])) / 
                         c(sum(resumen_subsector$Total), sum(resumen_subsector$Total[resumen_subsector$Nombre != "Formación General"])), 1)
  )
  
  resumen_subsector <- bind_rows(resumen_subsector, totales)
  
  # Crear flextable y poner totales en negrita
  filas_totales <- which(resumen_subsector$Nombre %in% c("Total incluyendo FG", "Total sin FG"))
  if (knitr::is_latex_output()) {
    tabla_centrada(resumen_subsector, caption = "Docentes según especialidad y sexo")
  } else {
    ft <- flextable::flextable(resumen_subsector)
    ft %>%
      flextable::bold(i = filas_totales, bold = TRUE) %>%
      flextable::align(align = "center", part = "all") %>%
      flextable::set_caption("Docentes según especialidad y sexo") %>%
      flextable::autofit()
  }
  
} else {
  cat("No se dispone de información sobre especialidades para este establecimiento.\n")
}
```
> ~**Nota:** Se considera “Formación General” a aquellos docentes declarados como responsables de asignaturas de formación general en un curso de especialidad EMTP.

# VII. ACCESO A RECURSOS

## A. CONCURSO DE EQUIPAMIENTO REGULAR

```{r concurso_equipamiento, echo=FALSE}
if (!is.null(params$datos_establecimiento)) {
  df <- params$datos_establecimiento
  
  if ("EquipamientoRegular_Adjudica" %in% colnames(df)) {
    if (df$EquipamientoRegular_Adjudica == 1) {
      cat("Este establecimiento fue adjudicado con fondos del Concurso de Equipamiento Regular. A continuación se detallan los montos por año:\n")
      
      tabla <- tibble(
        Año = 2020:2024,
        Monto = c(df$EquipamientoRegular_2020,
                  df$EquipamientoRegular_2021,
                  df$EquipamientoRegular_2022,
                  df$EquipamientoRegular_2023,
                  df$EquipamientoRegular_2024)
      )
      
      if (knitr::is_latex_output()) {
        tabla_centrada(tabla, caption = "Montos adjudicados por año (en pesos chilenos)")
      } else {
        tabla %>%
          flextable::flextable() %>%
          flextable::colformat_num(j = "Monto", big.mark = ".", decimal.mark = ",") %>%
          flextable::align(align = "center", part = "all") %>%
          flextable::set_caption("Montos adjudicados por año (en pesos chilenos)") %>%
          flextable::autofit()
      }
    } else {
      cat("Este establecimiento no ha sido adjudicado con fondos del Concurso de Equipamiento Regular.")
    }
  }
}
```

```{r especialidades_equipamiento, echo=FALSE, results='asis'}
library(stringr)
if (!is.null(params$datos_establecimiento)) {
  df <- params$datos_establecimiento
  
  espe_anos <- list(
    "2020" = df$EquipamientoRegular_2020_espe,
    "2021" = df$EquipamientoRegular_2021_espe,
    "2022" = df$EquipamientoRegular_2022_espe,
    "2023" = df$EquipamientoRegular_2023_espe,
    "2024" = df$EquipamientoRegular_2024_espe
  )
  
  for (ano in names(espe_anos)) {
    especialidades <- espe_anos[[ano]]
    
    if (!is.null(especialidades) && !is.na(especialidades)) {
      
      especialidades_str <- as.character(especialidades)
      especialidades_str <- str_trim(especialidades_str)
      
      if (especialidades_str != "") {
        
        cat(paste0("### Especialidades adjudicadas en ", ano, " (información disponible a 2024)\n\n"))
        
        # Mostrar texto crudo para ver qué hay
        cat(paste0("Especialidades: '", especialidades_str, "'\n\n"))
        
        espe_vec <- unlist(strsplit(especialidades_str, split = ","))
        espe_vec <- str_trim(espe_vec)
        espe_vec <- espe_vec[espe_vec != ""]
        
        if(length(espe_vec) > 0){
          tabla_espe <- tibble::tibble(Especialidad = espe_vec)
          
          if (knitr::is_latex_output()) {
            tabla_centrada(tabla_espe, caption = paste0("Especialidades con recursos adjudicados en ", ano))
          } else {
            flextable::flextable(tabla_espe) %>%
              flextable::align(align = "center", part = "all") %>%
              flextable::set_caption(paste0("Especialidades con recursos adjudicados en ", ano)) %>%
              flextable::autofit() %>%
              print()
          }
        } else {
          cat("No se encontraron especialidades después de separar el texto.\n\n")
        }
      }
    }
  }
}
```

## B. CONCURSO DE EQUIPAMIENTO SLEP

```{r texto_equipamiento_slep, echo=FALSE, results='asis'}
if (!is.null(params$datos_equipamiento)) {
  df <- params$datos_equipamiento
  # Verificar si es SLEP (código 5 o texto "SERVICIO LOCAL DE EDUCACIÓN PÚBLICA")
  es_slep <- (!is.null(df$cod_depe2) && length(df$cod_depe2) == 1 && 
              (as.character(df$cod_depe2) == "5" || 
               toupper(as.character(df$cod_depe2)) == "SERVICIO LOCAL DE EDUCACIÓN PÚBLICA"))
  
  if (es_slep) {
    slep_cols <- c("EquipamientoSLEP_2023", "EquipamientoSLEP_2024", "EquipamientoSLEP_TOTAL")
    if (all(slep_cols %in% colnames(df)) && any(as.numeric(df[, slep_cols]) > 0, na.rm = TRUE)) {
      cat("")
    }
  } else {
    cat("Este establecimiento no aplica para el equipamiento SLEP.\n\n")
  }
}
```

```{r tabla_equipamiento_slep, echo=FALSE}
if (!is.null(params$datos_equipamiento)) {
  df <- params$datos_equipamiento
  # Verificar si es SLEP (código 5 o texto "SERVICIO LOCAL DE EDUCACIÓN PÚBLICA")
  es_slep <- (!is.null(df$cod_depe2) && length(df$cod_depe2) == 1 && 
              (as.character(df$cod_depe2) == "5" || 
               toupper(as.character(df$cod_depe2)) == "SERVICIO LOCAL DE EDUCACIÓN PÚBLICA"))
  
  if (es_slep) {
    slep_cols <- c("EquipamientoSLEP_2023", "EquipamientoSLEP_2024", "EquipamientoSLEP_TOTAL")
    if (all(slep_cols %in% colnames(df)) && any(as.numeric(df[, slep_cols]) > 0, na.rm = TRUE)) {
      
monto_2023 <- as.numeric(df$EquipamientoSLEP_2023)
monto_2024 <- as.numeric(df$EquipamientoSLEP_2024)
monto_total <- sum(c(monto_2023, monto_2024), na.rm = TRUE)

tabla <- tibble::tibble(
  Año = c("2023", "2024", "Total"),
  Monto = c(monto_2023, monto_2024, monto_total)
)
      
      if (knitr::is_latex_output()) {
        tabla_centrada(tabla, caption = "Montos adjudicados por año vía SLEP (en pesos chilenos)")
      } else {
        tabla %>%
          flextable::flextable() %>%
          flextable::colformat_num(j = "Monto", big.mark = ".", decimal.mark = ",") %>%
          flextable::align(align = "center", part = "all") %>%
          flextable::set_caption("Montos adjudicados por año vía SLEP (en pesos chilenos)") %>%
          flextable::autofit()
      }
    }
  }
}
```


```{r asistencia_anual, echo=FALSE, results='asis'}
if (!is.null(params$datos_generales1) && nrow(params$datos_generales1) > 0) {

  datos <- params$datos_generales1

  if ("categoria_asis_anual" %in% names(datos)) {

    # 1) Normalizar categoria_asis_anual a número 1-4, aunque venga como "1: ..." o factor
    datos_asistencia <- datos %>%
      mutate(
        categoria_raw = as.character(categoria_asis_anual),
        categoria_num = suppressWarnings(as.numeric(stringr::str_extract(categoria_raw, "^[0-9]")))
      ) %>%
      # 2) Mapear a etiquetas oficiales
      mutate(
        Categoria = dplyr::case_when(
          categoria_num == 1 ~ "Inasistencia crítica (<50%)",
          categoria_num == 2 ~ "Inasistencia grave (50%-84%)",
          categoria_num == 3 ~ "Inasistencia reiterada (85%-89%)",
          categoria_num == 4 ~ "Asistencia esperada (≥90%)",
          TRUE ~ NA_character_
        )
      ) %>%
      filter(!is.na(Categoria)) %>%
      # 3) Contar estudiantes por categoría
      dplyr::count(Categoria, name = "Estudiantes") %>%
      # 4) Asegurar las 4 categorías aunque alguna no exista
      tidyr::complete(
        Categoria = c(
          "Inasistencia crítica (<50%)",
          "Inasistencia grave (50%-84%)",
          "Inasistencia reiterada (85%-89%)",
          "Asistencia esperada (≥90%)"
        ),
        fill = list(Estudiantes = 0)
      ) %>%
      # 5) Ordenar 1→4 y calcular porcentaje
      mutate(
        Categoria = factor(
          Categoria,
          levels = c(
            "Inasistencia crítica (<50%)",
            "Inasistencia grave (50%-84%)",
            "Inasistencia reiterada (85%-89%)",
            "Asistencia esperada (≥90%)"
          )
        ),
        Porcentaje = round(100 * Estudiantes / sum(Estudiantes), 1)
      ) %>%
      arrange(Categoria)

    if (knitr::is_latex_output()) {
      tabla_centrada(datos_asistencia, caption = "Distribución de estudiantes según categoría de asistencia anual")
    } else {
      flextable::flextable(datos_asistencia) %>%
        flextable::set_caption("Distribución de estudiantes según categoría de asistencia anual") %>%
        flextable::colformat_num(j = "Porcentaje", digits = 1, suffix = "%") %>%
        flextable::align(align = "center", part = "all") %>%
        flextable::autofit()
    }

  } else {
    cat("No existe la variable 'categoria_asis_anual' en el dataset.\n")
  }

} else {
  cat("No hay datos de asistencia anual disponibles.\n")
}
```

```{r grafico_asistencia_anual, dpi=280, fig.align='center', echo=FALSE}
if (!is.null(params$datos_generales1) && nrow(params$datos_generales1) > 0) {

  datos <- params$datos_generales1

  if ("categoria_asis_anual" %in% names(datos)) {

    datos_asistencia <- datos %>%
      mutate(
        categoria_raw = as.character(categoria_asis_anual),
        categoria_num = suppressWarnings(as.numeric(stringr::str_extract(categoria_raw, "^[0-9]")))
      ) %>%
      mutate(
        Categoria = dplyr::case_when(
          categoria_num == 1 ~ "Inasistencia crítica (<50%)",
          categoria_num == 2 ~ "Inasistencia grave (50%-84%)",
          categoria_num == 3 ~ "Inasistencia reiterada (85%-89%)",
          categoria_num == 4 ~ "Asistencia esperada (≥90%)",
          TRUE ~ NA_character_
        )
      ) %>%
      filter(!is.na(Categoria)) %>%
      dplyr::count(Categoria, name = "Estudiantes") %>%
      tidyr::complete(
        Categoria = c(
          "Inasistencia crítica (<50%)",
          "Inasistencia grave (50%-84%)",
          "Inasistencia reiterada (85%-89%)",
          "Asistencia esperada (≥90%)"
        ),
        fill = list(Estudiantes = 0)
      ) %>%
      mutate(
        Categoria = factor(
          Categoria,
          levels = c(
            "Inasistencia crítica (<50%)",
            "Inasistencia grave (50%-84%)",
            "Inasistencia reiterada (85%-89%)",
            "Asistencia esperada (≥90%)"
          )
        ),
        Porcentaje = round(100 * Estudiantes / sum(Estudiantes), 1)
      )

    # Gráfico de barras agrupadas
    ggplot(datos_asistencia, aes(x = Categoria, y = Porcentaje, fill = Categoria)) +
      geom_col(position = "dodge", color = "white") +
      geom_text(aes(label = paste0(Porcentaje, "%")),
                position = position_dodge(width = 1), vjust = -0.3, size = 3) +
      scale_fill_manual(values = c(
        "Inasistencia crítica (<50%)" = "#FE6565",
        "Inasistencia grave (50%-84%)" = "#F7A35C",
        "Inasistencia reiterada (85%-89%)" = "#A8B7C7",
        "Asistencia esperada (≥90%)" = "#006FB3"
      )) +
      labs(title = "Distribución de estudiantes según asistencia anual",
           x = "Categoría de asistencia", y = "Porcentaje") +
      theme_minimal(base_size = 10) +
      theme(
        legend.position = "none",
        plot.title = element_text(face = "bold", size = 10),
        axis.text.x = element_text(angle = 20, hjust = 1)
      )

  } else {
    cat("No existe la variable 'categoria_asis_anual' en el dataset.\n")
  }

} else {
  cat("No hay datos de asistencia anual disponibles.\n")
}
```



```{r simce_resultados, echo=FALSE, results='asis'}
if (!is.null(params$datos_establecimiento) && nrow(params$datos_establecimiento) > 0) {
  df <- params$datos_establecimiento
  cat("# IX. RESULTADOS SIMCE - II° MEDIO\n\n")
  if ("prom_lect2m_rbd" %in% names(df)) {
    cat("### Puntajes Promedio\n")
    cat(paste0("- Lectura: ", df$prom_lect2m_rbd, "\n"))
    cat(paste0("- Matemática: ", df$prom_mate2m_rbd, "\n\n"))

    cat("### Cambios respecto a evaluación anterior\n")
    cat(paste0("- Lectura: ", df$dif_lect2m_rbd, ifelse(df$sigdif_lect2m_rbd == 1, " (significativo)", ""), "\n"))
    cat(paste0("- Matemática: ", df$dif_mate2m_rbd, ifelse(df$sigdif_mate2m_rbd == 1, " (significativo)", ""), "\n\n"))

cat(paste0("### Comparación con establecimientos del mismo GSE (", df$gse_agencia, ")\n"))
cat(paste0("- Lectura: ", df$difgru_lect2m_rbd, ifelse(df$siggru_lect2m_rbd == 1, " (significativo)", ""), "\n"))
cat(paste0("- Matemática: ", df$difgru_mate2m_rbd, ifelse(df$siggru_mate2m_rbd == 1, " (significativo)", ""), "\n\n"))

    cat("### Distribución por Estándar\n")
    tabla_simce <- tibble::tibble(
      Asignatura = c("Lectura", "Lectura", "Lectura", "Matemática", "Matemática", "Matemática"),
      Nivel = c("Insuficiente", "Elemental", "Adecuado", "Insuficiente", "Elemental", "Adecuado"),
      Porcentaje = c(df$palu_eda_ins_lect2m_rbd, df$palu_eda_ele_lect2m_rbd, df$palu_eda_ade_lect2m_rbd,
                     df$palu_eda_ins_mate2m_rbd, df$palu_eda_ele_mate2m_rbd, df$palu_eda_ade_mate2m_rbd)
    )

    if (knitr::is_latex_output()) {
      tabla_centrada(tabla_simce, caption = "Distribución de estudiantes según nivel SIMCE")
    } else {
      flextable::flextable(tabla_simce) %>%
        flextable::colformat_num(j = "Porcentaje", digits = 1, suffix = "%") %>%
        flextable::align(align = "center", part = "all") %>%
        flextable::set_caption("Distribución de estudiantes según nivel SIMCE") %>%
        flextable::autofit()
    }
  } else {
    cat("No hay datos SIMCE disponibles para este establecimiento.\n")
  }
}
```

```{r grafico_simce_minuta, dpi=280, fig.align='center', echo=FALSE}
if (!is.null(params$datos_establecimiento) && nrow(params$datos_establecimiento) > 0) {
  df <- params$datos_establecimiento
  
  if ("prom_lect2m_rbd" %in% names(df)) {
    tabla_simce <- tibble::tibble(
      Asignatura = rep(c("Lectura", "Matemática"), each = 3),
      Nivel = rep(c("Insuficiente", "Elemental", "Adecuado"), 2),
      Porcentaje = c(
        as.numeric(str_replace(df$palu_eda_ins_lect2m_rbd, "%", "")),
        as.numeric(str_replace(df$palu_eda_ele_lect2m_rbd, "%", "")),
        as.numeric(str_replace(df$palu_eda_ade_lect2m_rbd, "%", "")),
        as.numeric(str_replace(df$palu_eda_ins_mate2m_rbd, "%", "")),
        as.numeric(str_replace(df$palu_eda_ele_mate2m_rbd, "%", "")),
        as.numeric(str_replace(df$palu_eda_ade_mate2m_rbd, "%", ""))
      )
    )
    
    ggplot(tabla_simce, aes(x = Asignatura, y = Porcentaje/100, fill = Nivel)) +
      geom_col(position = "fill", color = "white") +
      geom_text(aes(label = paste0(round(Porcentaje, 1), "%")),
                position = position_fill(vjust = 0.5), size = 3) +
      scale_fill_manual(values = c("Insuficiente" = "#FE6565", 
                                   "Elemental" = "#A8B7C7", 
                                   "Adecuado" = "#006FB3")) +
      scale_y_continuous(labels = scales::percent) +
      labs(title = "Distribución SIMCE (II° Medio)",
           x = "Asignatura", y = "Porcentaje") +
      theme(
        legend.title = element_blank(),
        panel.border = element_rect(color = "#8A8A8A", fill = NA, size = 0.5),
        plot.title = element_text(size = 10, face = "bold"),
        legend.text = element_text(size = 8)
      )
  }
}
```

```{r idps_resultados, echo=FALSE, warning=FALSE, message=FALSE, results='asis'}
cat("# X. Indicadores de Desarrollo Personal y Social (IDPS) - II° Medio\n\n")
.idps_ok <- FALSE
if (!is.null(params$datos_establecimiento) && nrow(params$datos_establecimiento) > 0) {
  df <- params$datos_establecimiento
  .p <- suppressWarnings(as.numeric(c(df$IDPS1_Puntaje[1], df$IDPS2_Puntaje[1],
                                      df$IDPS3_Puntaje[1], df$IDPS4_Puntaje[1])))
  if (any(!is.na(.p))) {
    .idps_ok <- TRUE
    idps_tab <- tibble::tibble(
      Indicador = c("Autoestima Académica y Motivación Escolar", "Clima de Convivencia Escolar",
                    "Participación y Formación Ciudadana", "Hábitos de Vida Saludable"),
      `Puntaje (0-100)` = round(.p),
      Nivel = ifelse(is.na(.p), "s/i", ifelse(.p < 60, "Bajo", ifelse(.p < 75, "Medio", "Alto")))
    )
    cat("Escala 0-100 por indicador. Referencia: **Bajo** (<60), **Medio** (60-74), **Alto** (>=75).\n\n")
    tabla_centrada(idps_tab, caption = "Resultados IDPS por indicador - II° Medio")
  }
}
if (!.idps_ok) cat("_No hay información IDPS disponible para este establecimiento._\n\n")
```

```{r asistencia_establecimiento, echo=FALSE, results='asis'}
cat("# XI. Asistencia anual de los estudiantes - II° Medio\n\n")
.a_ok <- FALSE
if (!is.null(params$asistencia) && is.data.frame(params$asistencia) && nrow(params$asistencia) > 0) {
  lab <- c("1"="Inasistencia crítica (<50%)","2"="Inasistencia grave (50-84%)",
           "3"="Inasistencia reiterada (85-89%)","4"="Asistencia esperada (>=90%)")
  a <- params$asistencia
  a$Categoria <- lab[as.character(a$categoria_asis_anual)]
  a <- a[!is.na(a$Categoria), , drop = FALSE]
  if (nrow(a) > 0) {
    .a_ok <- TRUE
    a <- a[order(a$categoria_asis_anual), ]
    a$Pct <- round(100 * a$n / sum(a$n), 1)
    tab <- tibble::tibble(`Categoría de asistencia` = a$Categoria,
                          Estudiantes = a$n, `%` = a$Pct)
    if (!is.null(params$asis_prom) && is.finite(suppressWarnings(as.numeric(params$asis_prom)))) {
      cat(sprintf("**Asistencia promedio del establecimiento: %s%%**\n\n", gsub("\\.", ",", sprintf("%.1f", as.numeric(params$asis_prom)))))
    }
    cat("Categoría de asistencia anual 2025 de los estudiantes EMTP del establecimiento.\n\n")
    tabla_centrada(tab, caption = "Asistencia anual por categoría")
  }
}
if (!.a_ok) cat("_No hay información de asistencia disponible para este establecimiento._\n\n")
```

```{r preparar_datos, echo=FALSE, include=FALSE}
tiene_idps_graficos <- exists("idps_long") && is.data.frame(idps_long) && nrow(idps_long) > 0 &&
  !all(is.na(idps_long$`% Bajo`))

if (tiene_idps_graficos) {
dicc_indicadores <- tibble(
  Dimensión = c("Autopercepción y autovaloración académica", "Motivación escolar", 
                "Ambiente de respeto", "Ambiente organizado", "Ambiente seguro",
                "Participación", "Vida democrática", "Sentido de pertenencia",
                "Hábitos de vida activa", "Hábitos alimenticios", "Hábitos de autocuidado"),
  Indicador = factor(c("AM", "AM", "CC", "CC", "CC", "PF", "PF", "PF", "HV", "HV", "HV"),
                     levels = c("AM", "CC", "PF", "HV"))
)

idps_long2 <- idps_long %>%
  left_join(dicc_indicadores, by = "Dimensión") %>%
  mutate(Subdimensión = Descripción) %>%
  select(Indicador, Dimensión, Subdimensión, `% Bajo`, `% Medio`, `% Alto`)

plot_por_indicador_simce <- function(indicador) {
  df_plot <- idps_long2 %>%
    filter(Indicador == indicador) %>%
    pivot_longer(cols = c(`% Bajo`, `% Medio`, `% Alto`), names_to = "Nivel", values_to = "Porcentaje") %>%
    mutate(
      Subdimensión = factor(Subdimensión, levels = unique(Subdimensión)),
      Nivel = factor(Nivel, levels = c("% Bajo", "% Medio", "% Alto"),
                     labels = c("Insuficiente", "Elemental", "Adecuado"))
    )
  
  ggplot(df_plot, aes(x = Subdimensión, y = Porcentaje / 100, fill = Nivel)) +
    geom_col(position = "fill", color = "white") +
    geom_text(aes(label = paste0(round(Porcentaje, 1), "%")),
              position = position_fill(vjust = 0.5), size = 3) +
    scale_fill_manual(values = c("Insuficiente" = "#FE6565", 
                                 "Elemental" = "#A8B7C7", 
                                 "Adecuado" = "#006FB3")) +
    scale_y_continuous(labels = scales::percent) +
    labs(title = paste0("Distribución por nivel - Indicador ", indicador),
         x = "Subdimensión",
         y = "Porcentaje") +
    theme(
      legend.title = element_blank(),
      panel.border = element_rect(color = "#8A8A8A", fill = NA, size = 0.5),
      plot.title = element_text(size = 10, face = "bold"),
      legend.text = element_text(size = 8),
      axis.text.x = element_text(angle = 45, hjust = 1, size = 8)
    )
}
} # end if (tiene_idps_graficos)
```

```{r grafico_AM, dpi=280, fig.align='center', echo=FALSE}
if (exists("tiene_idps_graficos") && isTRUE(tiene_idps_graficos)) plot_por_indicador_simce("AM")
```

```{r grafico_CC, dpi=280, fig.align='center', echo=FALSE}
if (exists("tiene_idps_graficos") && isTRUE(tiene_idps_graficos)) plot_por_indicador_simce("CC")
```

```{r grafico_HV, dpi=280, fig.align='center', echo=FALSE}
if (exists("tiene_idps_graficos") && isTRUE(tiene_idps_graficos)) plot_por_indicador_simce("HV")
```

```{r grafico_PF, dpi=280, fig.align='center', echo=FALSE}
if (exists("tiene_idps_graficos") && isTRUE(tiene_idps_graficos)) plot_por_indicador_simce("PF")
```
