---
title: "Informe Ejecutivo: Análisis de Docentes EMTP"
subtitle: "Enseñanza Media Técnico-Profesional"
date: "`r format(Sys.Date(), '%d de %B de %Y')`"
output: 
  pdf_document:
    toc: true
    toc_depth: 3
    number_sections: true
    latex_engine: pdflatex
    keep_tex: false
geometry: margin=2.5cm
params:
  datos: NULL
  resumen_kpis: NULL
  resumen_especialidad: NULL
  filtros_aplicados: NULL
  plot_genero: NULL
  plot_genero_esp: NULL
  plot_genero_region: NULL
  plot_dependencia: NULL
  plot_ruralidad: NULL
  plot_edad: NULL
  plot_servicio: NULL
  plot_tramo: NULL
  muestra_datos: NULL
---

```{r setup, include=FALSE}
knitr::opts_chunk$set(
  echo = FALSE,
  message = FALSE,
  warning = FALSE,
  fig.width = 7,
  fig.height = 4.5,
  fig.align = 'center'
)

library(knitr)
library(ggplot2)
library(dplyr)
```

\newpage

# RESUMEN EJECUTIVO

Este informe presenta un análisis exhaustivo de los docentes de Enseñanza Media Técnico-Profesional (EMTP) del sistema educacional chileno. El análisis se basa en datos oficiales del Ministerio de Educación y contempla múltiples dimensiones: demográficas, profesionales, institucionales y de especialización técnica.

## Criterios de Análisis

Los datos corresponden a docentes de especialidad EMTP que cumplen con los siguientes criterios técnicos:

- **ID_ICH:** 410–863 (Jóvenes: terminación 10, Adultos: terminación 63)
- **SUBSECTOR:** 40000–81004 (Especialidades técnico-profesionales)

## Filtros Aplicados

```{r filtros, results='asis'}
if (!is.null(params$filtros_aplicados) && length(params$filtros_aplicados) > 0) {
  cat("\n")
  for (nombre in names(params$filtros_aplicados)) {
    valor <- params$filtros_aplicados[[nombre]]
    if (!is.null(valor) && valor != "Todas" && valor != "Todos") {
      cat(paste0("- **", nombre, ":** ", valor, "\n"))
    }
  }
} else {
  cat("- Sin filtros aplicados (análisis completo del universo de datos)\n")
}
```

## Principales Hallazgos

```{r kpis, results='asis'}
kpis <- params$resumen_kpis
if (!is.null(kpis)) {
  cat("\n")
  cat(sprintf("- **Total de registros analizados:** %s\n", format(kpis$registros, big.mark = ".")))
  cat(sprintf("- **Docentes únicos:** %s profesionales\n", format(kpis$personas, big.mark = ".")))
  cat(sprintf("- **Establecimientos promedio por docente:** %.1f RBD\n", as.numeric(kpis$promedio_rbd)))
  cat(sprintf("- **Edad mediana:** %.0f años\n", as.numeric(kpis$mediana_edad)))
  cat(sprintf("- **Años promedio en el sistema:** %.1f años\n", as.numeric(kpis$prom_servicio)))
  cat(sprintf("- **Porcentaje de mujeres:** %.1f%%\n", as.numeric(kpis$pct_mujeres)))
  cat(sprintf("- **Porcentaje de hombres:** %.1f%%\n", 100 - as.numeric(kpis$pct_mujeres)))
}
```

\newpage

# ANÁLISIS DEMOGRÁFICO

## Distribución por Género

```{r plot_genero, fig.cap="Distribución de docentes EMTP por género (personas únicas)", fig.height=4.5, fig.width=7}
if (!is.null(params$datos)) {
  datos <- params$datos
  
  # Verificar si existe la columna
  if ("DOC_GENERO_label" %in% names(datos)) {
    # Generar gráfico de género con torta
    datos_genero <- datos %>%
      dplyr::distinct(MRUN, .keep_all = TRUE) %>%
      dplyr::filter(!is.na(DOC_GENERO_label)) %>%
      dplyr::count(DOC_GENERO_label) %>%
      dplyr::mutate(
        pct = n / sum(n) * 100,
        label = paste0(DOC_GENERO_label, "\n", format(n, big.mark = "."), "\n(", round(pct, 1), "%)")
      )
    
    if (nrow(datos_genero) > 0) {
      ggplot(datos_genero, aes(x = "", y = n, fill = DOC_GENERO_label)) +
        geom_col(width = 1, color = "white", size = 2) +
        geom_text(aes(label = label), position = position_stack(vjust = 0.5), 
                  color = "white", fontface = "bold", size = 4.5) +
        coord_polar(theta = "y") +
        scale_fill_manual(values = c("Hombre" = "#3498DB", "Mujer" = "#E74C3C")) +
        labs(fill = "Género", title = "Distribución por Género") +
        theme_void() +
        theme(legend.position = "right",
              plot.title = element_text(hjust = 0.5, size = 14, face = "bold"))
    }
  } else if ("DOC_GENERO" %in% names(datos)) {
    # Si no existe DOC_GENERO_label, crear desde DOC_GENERO
    datos_genero <- datos %>%
      dplyr::distinct(MRUN, .keep_all = TRUE) %>%
      dplyr::filter(!is.na(DOC_GENERO)) %>%
      dplyr::mutate(Genero = dplyr::case_when(
        DOC_GENERO == 1 ~ "Hombre",
        DOC_GENERO == 2 ~ "Mujer",
        TRUE ~ "Sin información"
      )) %>%
      dplyr::count(Genero) %>%
      dplyr::mutate(
        pct = n / sum(n) * 100,
        label = paste0(Genero, "\n", format(n, big.mark = "."), "\n(", round(pct, 1), "%)")
      )
    
    if (nrow(datos_genero) > 0) {
      ggplot(datos_genero, aes(x = "", y = n, fill = Genero)) +
        geom_col(width = 1, color = "white", size = 2) +
        geom_text(aes(label = label), position = position_stack(vjust = 0.5), 
                  color = "white", fontface = "bold", size = 4.5) +
        coord_polar(theta = "y") +
        scale_fill_manual(values = c("Hombre" = "#3498DB", "Mujer" = "#E74C3C", "Sin información" = "#95A5A6")) +
        labs(fill = "Género", title = "Distribución por Género") +
        theme_void() +
        theme(legend.position = "right",
              plot.title = element_text(hjust = 0.5, size = 14, face = "bold"))
    }
  }
}
```

```{r stats_genero, results='asis'}
if (!is.null(params$datos)) {
  datos <- params$datos
  if ("DOC_GENERO_label" %in% names(datos) && "MRUN" %in% names(datos)) {
    dist_genero <- datos %>%
      dplyr::distinct(MRUN, .keep_all = TRUE) %>%
      dplyr::count(DOC_GENERO_label) %>%
      dplyr::mutate(Porcentaje = round(n / sum(n) * 100, 1)) %>%
      dplyr::arrange(desc(n))
    
    cat("\n### Distribución Detallada\n\n")
    for(i in 1:nrow(dist_genero)) {
      cat(sprintf("- **%s:** %s docentes (%.1f%%)\n", 
                  dist_genero$DOC_GENERO_label[i],
                  format(dist_genero$n[i], big.mark = "."),
                  dist_genero$Porcentaje[i]))
    }
  }
}
```

## Análisis Etario

```{r plot_edad, fig.cap="Distribución de edad de docentes EMTP", fig.height=4}
if (!is.null(params$plot_edad)) {
  print(params$plot_edad)
} else if (!is.null(params$datos) && "EDAD" %in% names(params$datos)) {
  datos_edad <- params$datos %>%
    dplyr::mutate(EDAD = as.numeric(EDAD)) %>%
    dplyr::filter(!is.na(EDAD), EDAD > 0, EDAD < 100) %>%
    dplyr::distinct(MRUN, .keep_all = TRUE)
  
  if (nrow(datos_edad) > 0) {
    mediana_edad <- median(datos_edad$EDAD, na.rm = TRUE)
    
    ggplot(datos_edad, aes(x = EDAD)) +
      geom_histogram(binwidth = 5, fill = "#3498DB", color = "white") +
      geom_vline(xintercept = mediana_edad, color = "#E74C3C", linetype = "dashed", size = 1) +
      annotate("text", x = mediana_edad + 3, y = Inf, 
               label = paste0("Mediana: ", round(mediana_edad), " años"),
               vjust = 2, color = "#E74C3C") +
      labs(x = "Edad (años)", y = "Número de Docentes", 
           title = "Distribución Etaria de Docentes EMTP") +
      theme_minimal()
  }
}
```

```{r stats_edad, results='asis'}
if (!is.null(params$datos) && "EDAD" %in% names(params$datos)) {
  datos_edad <- params$datos %>%
    dplyr::mutate(EDAD = as.numeric(EDAD)) %>%
    dplyr::filter(!is.na(EDAD), EDAD > 0, EDAD < 100) %>%
    dplyr::distinct(MRUN, .keep_all = TRUE)
  
  if (nrow(datos_edad) > 0) {
    cat("\n### Estadísticas de Edad\n\n")
    cat(sprintf("- **Edad mínima:** %.0f años\n", min(datos_edad$EDAD, na.rm = TRUE)))
    cat(sprintf("- **Edad máxima:** %.0f años\n", max(datos_edad$EDAD, na.rm = TRUE)))
    cat(sprintf("- **Edad promedio:** %.1f años\n", mean(datos_edad$EDAD, na.rm = TRUE)))
    cat(sprintf("- **Edad mediana:** %.0f años\n", median(datos_edad$EDAD, na.rm = TRUE)))
    
    # Rangos etarios
    datos_rangos <- datos_edad %>%
      dplyr::mutate(Rango = dplyr::case_when(
        EDAD < 30 ~ "Menos de 30",
        EDAD < 40 ~ "30-39",
        EDAD < 50 ~ "40-49",
        EDAD < 60 ~ "50-59",
        TRUE ~ "60 o más"
      )) %>%
      dplyr::count(Rango) %>%
      dplyr::mutate(
        Porcentaje = round(n / sum(n) * 100, 1),
        # Crear orden lógico
        Orden = dplyr::case_when(
          Rango == "Menos de 30" ~ 1,
          Rango == "30-39" ~ 2,
          Rango == "40-49" ~ 3,
          Rango == "50-59" ~ 4,
          Rango == "60 o más" ~ 5,
          TRUE ~ 6
        )
      ) %>%
      dplyr::arrange(Orden)
    
    cat("\n### Distribución por Rangos Etarios\n\n")
    for(i in 1:nrow(datos_rangos)) {
      cat(sprintf("- **%s años:** %s docentes (%.1f%%)\n", 
                  datos_rangos$Rango[i],
                  format(datos_rangos$n[i], big.mark = "."),
                  datos_rangos$Porcentaje[i]))
    }
  }
}
```

\newpage

# ANÁLISIS PROFESIONAL

## Carrera Docente y Antigüedad

```{r plot_tramo, fig.cap="Distribución por tramo de carrera docente", fig.height=3.5, fig.width=7}
if (!is.null(params$plot_tramo)) {
  print(params$plot_tramo)
} else if (!is.null(params$datos) && "TRAMO_CARR_DOCENTE" %in% names(params$datos)) {
  datos_tramo <- params$datos %>%
    dplyr::filter(!is.na(TRAMO_CARR_DOCENTE)) %>%
    dplyr::distinct(MRUN, TRAMO_CARR_DOCENTE) %>%
    dplyr::mutate(
      Tramo_Label = dplyr::case_when(
        TRAMO_CARR_DOCENTE == 0 ~ "0: Sin Información",
        TRAMO_CARR_DOCENTE == 1 ~ "1: Acceso",
        TRAMO_CARR_DOCENTE == 2 ~ "2: Inicial",
        TRAMO_CARR_DOCENTE == 3 ~ "3: Temprano",
        TRAMO_CARR_DOCENTE == 4 ~ "4: Avanzado",
        TRAMO_CARR_DOCENTE == 5 ~ "5: Experto I",
        TRAMO_CARR_DOCENTE == 6 ~ "6: Experto II",
        TRUE ~ as.character(TRAMO_CARR_DOCENTE)
      )
    ) %>%
    dplyr::count(Tramo_Label) %>%
    dplyr::mutate(pct = n / sum(n) * 100,
                  label = paste0(n, "\n(", round(pct, 1), "%)")) %>%
    dplyr::arrange(Tramo_Label)
  
  if (nrow(datos_tramo) > 0) {
    ggplot(datos_tramo, aes(x = Tramo_Label, y = n)) +
      geom_col(fill = "#2980B9") +
      geom_text(aes(label = label), vjust = -0.5, size = 2.8, fontface = "bold") +
      labs(x = "Tramo Carrera Docente", y = "Número de Docentes",
           title = "Distribución por Tramo de Carrera Docente") +
      theme_minimal() +
      theme(axis.text.x = element_text(angle = 45, hjust = 1, size = 8),
            plot.title = element_text(size = 11)) +
      scale_y_continuous(expand = expansion(mult = c(0, 0.15)))
  }
}
```

```{r stats_carrera, results='asis'}
if (!is.null(params$datos)) {
  datos <- params$datos
  
  # Años de servicio
  if ("ANOS_SERV" %in% names(datos)) {
    datos_serv <- datos %>%
      dplyr::mutate(ANOS_SERV = as.numeric(ANOS_SERV)) %>%
      dplyr::filter(!is.na(ANOS_SERV), ANOS_SERV >= 0) %>%
      dplyr::distinct(MRUN, .keep_all = TRUE)
    
    if (nrow(datos_serv) > 0) {
      cat("\n### Años de Servicio en el Sistema\n\n")
      cat(sprintf("- **Promedio de años:** %.1f años\n", mean(datos_serv$ANOS_SERV, na.rm = TRUE)))
      cat(sprintf("- **Mediana:** %.0f años\n", median(datos_serv$ANOS_SERV, na.rm = TRUE)))
      cat(sprintf("- **Mínimo:** %.0f años\n", min(datos_serv$ANOS_SERV, na.rm = TRUE)))
      cat(sprintf("- **Máximo:** %.0f años\n", max(datos_serv$ANOS_SERV, na.rm = TRUE)))
    }
  }
  
  # Tipo de contrato
  if ("ID_ITC_CORR" %in% names(datos)) {
    # Mapeo de códigos a nombres de contratos
    contrato_map <- c(
      "101" = "Titular", "102" = "Contratado", "103" = "Reemplazante", 
      "104" = "Contrato a Honorarios", "105" = "Titular SEP", "106" = "Contratado SEP",
      "107" = "Contrato a Honorarios SEP", "108" = "Reemplazante SEP", 
      "109" = "Titular PIE", "110" = "Contratado PIE", "111" = "Contrato a Honorarios PIE",
      "112" = "Reemplazante PIE", "301" = "Contrato Indefinido", "302" = "Contrato a Plazo Fijo",
      "303" = "Contrato a Honorarios", "304" = "Reemplazante", "305" = "Contrato a Honorarios PIE",
      "306" = "Contrato Indefinido SEP", "307" = "Contrato a Plazo Fijo SEP",
      "308" = "Contrato a Honorarios SEP", "309" = "Reemplazante SEP", 
      "310" = "Reemplazante PIE", "311" = "Contrato a Plazo Fijo PIE",
      "312" = "Contrato Indefinido PIE", "401" = "Contrato Indefinido",
      "402" = "Contrato a Plazo Fijo", "403" = "Contrato a Honorarios", "404" = "Reemplazante"
    )
    
    datos_contrato <- datos %>%
      dplyr::filter(!is.na(ID_ITC_CORR)) %>%
      dplyr::mutate(
        Tipo_Contrato = dplyr::case_when(
          as.character(ID_ITC_CORR) %in% names(contrato_map) ~ contrato_map[as.character(ID_ITC_CORR)],
          TRUE ~ as.character(ID_ITC_CORR)
        )
      ) %>%
      dplyr::count(Tipo_Contrato) %>%
      dplyr::mutate(Porcentaje = round(n / sum(n) * 100, 1)) %>%
      dplyr::arrange(desc(n))
    
    if (nrow(datos_contrato) > 0) {
      cat("\n### Tipo de Contrato\n\n")
      for(i in 1:min(10, nrow(datos_contrato))) {
        cat(sprintf("- **%s:** %s registros (%.1f%%)\n", 
                    datos_contrato$Tipo_Contrato[i],
                    format(datos_contrato$n[i], big.mark = "."),
                    datos_contrato$Porcentaje[i]))
      }
    }
  }
  
  # Horas de contrato
  if ("HORAS_CONTRATO" %in% names(datos)) {
    datos_horas <- datos %>%
      dplyr::mutate(HORAS_CONTRATO = as.numeric(HORAS_CONTRATO)) %>%
      dplyr::filter(!is.na(HORAS_CONTRATO), HORAS_CONTRATO > 0)
    
    if (nrow(datos_horas) > 0) {
      cat("\n### Horas de Contrato\n\n")
      cat(sprintf("- **Promedio de horas:** %.1f hrs/semanales\n", mean(datos_horas$HORAS_CONTRATO, na.rm = TRUE)))
      cat(sprintf("- **Mediana:** %.0f hrs/semanales\n", median(datos_horas$HORAS_CONTRATO, na.rm = TRUE)))
      
      # Distribución por rangos
      datos_rangos_horas <- datos_horas %>%
        dplyr::mutate(Rango = dplyr::case_when(
          HORAS_CONTRATO < 20 ~ "Menos de 20 hrs",
          HORAS_CONTRATO < 30 ~ "20-29 hrs",
          HORAS_CONTRATO < 44 ~ "30-43 hrs",
          TRUE ~ "44 hrs o más"
        )) %>%
        dplyr::count(Rango) %>%
        dplyr::mutate(Porcentaje = round(n / sum(n) * 100, 1))
      
      cat("\n")
      for(i in 1:nrow(datos_rangos_horas)) {
        cat(sprintf("  - **%s:** %s docentes (%.1f%%)\n", 
                    datos_rangos_horas$Rango[i],
                    format(datos_rangos_horas$n[i], big.mark = "."),
                    datos_rangos_horas$Porcentaje[i]))
      }
    }
  }
}
```

\newpage

# ANÁLISIS POR ESPECIALIDAD

## Distribución de Docentes por Especialidad

```{r tabla_especialidad}
if (!is.null(params$resumen_especialidad)) {
  esp <- params$resumen_especialidad %>% head(20)
  
  kable(
    esp,
    format = "simple",
    col.names = c("Especialidad", "Registros", "Docentes", "Porcentaje Mujeres"),
    align = c("l", "r", "r", "r"),
    caption = "Top 20 Especialidades con mayor cantidad de docentes"
  )
}
```

## Género por Especialidad

```{r plot_genero_especialidad, fig.cap="Porcentaje de mujeres por especialidad (Top 15)", fig.height=6}
if (!is.null(params$plot_genero_esp)) {
  print(params$plot_genero_esp)
}
```

```{r stats_especialidad, results='asis'}
if (!is.null(params$resumen_especialidad) && nrow(params$resumen_especialidad) > 0) {
  esp <- params$resumen_especialidad
  
  if (nrow(esp) >= 5) {
    cat("\n### Especialidades con Mayor Participación Femenina\n\n")
    esp_fem <- esp %>% dplyr::arrange(desc(Porcentaje_Mujeres)) %>% head(5)
    for(i in 1:nrow(esp_fem)) {
      cat(sprintf("%d. **%s:** %.1f%% mujeres (%s docentes)\n", 
                  i, esp_fem$Especialidad[i], esp_fem$Porcentaje_Mujeres[i],
                  format(esp_fem$Docentes[i], big.mark = ".")))
    }
    
    cat("\n### Especialidades con Mayor Participación Masculina\n\n")
    esp_masc <- esp %>% dplyr::arrange(Porcentaje_Mujeres) %>% head(5)
    for(i in 1:nrow(esp_masc)) {
      cat(sprintf("%d. **%s:** %.1f%% mujeres (%s docentes)\n", 
                  i, esp_masc$Especialidad[i], esp_masc$Porcentaje_Mujeres[i],
                  format(esp_masc$Docentes[i], big.mark = ".")))
    }
  }
}
```

\newpage

# ANÁLISIS INSTITUCIONAL

## Distribución por Dependencia Administrativa

```{r plot_dependencia, fig.cap="Docentes por dependencia administrativa", fig.height=4}
if (!is.null(params$plot_dependencia)) {
  print(params$plot_dependencia)
} else if (!is.null(params$datos) && "COD_DEPE2" %in% names(params$datos)) {
  dependencia_labels <- c(
    "1" = "Municipal",
    "2" = "Particular Subvencionado",
    "4" = "Corporación de Administración Delegada (DL 3166)",
    "5" = "Servicio Local de Educación Pública"
  )
  datos_dep <- params$datos %>%
    dplyr::filter(!is.na(COD_DEPE2)) %>%
    dplyr::distinct(MRUN, COD_DEPE2) %>%
    dplyr::count(COD_DEPE2) %>%
    dplyr::mutate(
      Dependencia = dplyr::recode(as.character(COD_DEPE2), !!!dependencia_labels)
    ) %>%
    dplyr::arrange(desc(n))
  if (nrow(datos_dep) > 0) {
    ggplot(datos_dep, aes(x = reorder(Dependencia, n), y = n)) +
      geom_col(fill = "#E67E22") +
      coord_flip() +
      labs(x = NULL, y = "Número de Docentes",
           title = "Docentes por Dependencia Administrativa") +
      theme_minimal()
  }
}
```

```{r stats_dependencia, results='asis'}
if (!is.null(params$datos) && "COD_DEPE2" %in% names(params$datos)) {
  dependencia_labels <- c(
    "1" = "Municipal",
    "2" = "Particular Subvencionado",
    "4" = "Corporación de Administración Delegada (DL 3166)",
    "5" = "Servicio Local de Educación Pública"
  )
  datos_dep <- params$datos %>%
    dplyr::filter(!is.na(COD_DEPE2)) %>%
    dplyr::distinct(MRUN, COD_DEPE2) %>%
    dplyr::count(COD_DEPE2) %>%
    dplyr::mutate(
      Dependencia = dplyr::recode(as.character(COD_DEPE2), !!!dependencia_labels),
      Porcentaje = round(n / sum(n) * 100, 1)
    ) %>%
    dplyr::arrange(desc(n))
  if (nrow(datos_dep) > 0) {
    cat("\n### Distribución Detallada\n\n")
    for(i in 1:nrow(datos_dep)) {
      cat(sprintf("- **%s:** %s docentes (%.1f%%)\n",
                  datos_dep$Dependencia[i],
                  format(datos_dep$n[i], big.mark = "."),
                  datos_dep$Porcentaje[i]))
    }
  }
}
```

## Distribución Urbano-Rural

```{r plot_ruralidad, fig.cap="Docentes según ubicación del establecimiento", fig.height=4}
if (!is.null(params$plot_ruralidad)) {
  print(params$plot_ruralidad)
} else if (!is.null(params$datos) && "RURAL_RBD" %in% names(params$datos)) {
  datos_rural <- params$datos %>%
    dplyr::filter(!is.na(RURAL_RBD)) %>%
    dplyr::distinct(MRUN, RURAL_RBD) %>%
    dplyr::count(RURAL_RBD) %>%
    dplyr::mutate(RURAL_RBD = dplyr::case_when(
      RURAL_RBD == 0 ~ "Urbano",
      RURAL_RBD == 1 ~ "Rural",
      TRUE ~ as.character(RURAL_RBD)
    ))
  
  if (nrow(datos_rural) > 0) {
    ggplot(datos_rural, aes(x = "", y = n, fill = RURAL_RBD)) +
      geom_col(width = 1) +
      coord_polar(theta = "y") +
      scale_fill_manual(values = c("Urbano" = "#27AE60", "Rural" = "#C0392B")) +
      labs(fill = "Ubicación", title = "Distribución Urbano-Rural") +
      theme_void() +
      theme(legend.position = "right")
  }
}
```

```{r stats_ruralidad, results='asis'}
if (!is.null(params$datos) && "RURAL_RBD" %in% names(params$datos)) {
  datos_rural <- params$datos %>%
    dplyr::filter(!is.na(RURAL_RBD)) %>%
    dplyr::distinct(MRUN, RURAL_RBD) %>%
    dplyr::mutate(RURAL_RBD = dplyr::case_when(
      RURAL_RBD == 0 ~ "Urbano",
      RURAL_RBD == 1 ~ "Rural",
      TRUE ~ as.character(RURAL_RBD)
    )) %>%
    dplyr::count(RURAL_RBD) %>%
    dplyr::mutate(Porcentaje = round(n / sum(n) * 100, 1))
  
  if (nrow(datos_rural) > 0) {
    cat("\n### Distribución Detallada\n\n")
    for(i in 1:nrow(datos_rural)) {
      cat(sprintf("- **%s:** %s docentes (%.1f%%)\n", 
                  datos_rural$RURAL_RBD[i],
                  format(datos_rural$n[i], big.mark = "."),
                  datos_rural$Porcentaje[i]))
    }
  }
}
```

## Distribución Regional

```{r stats_regional, results='asis'}
if (!is.null(params$datos) && "NOM_REG_RBD_A" %in% names(params$datos)) {
  datos_region <- params$datos %>%
    dplyr::filter(!is.na(NOM_REG_RBD_A)) %>%
    dplyr::distinct(MRUN, NOM_REG_RBD_A) %>%
    dplyr::count(NOM_REG_RBD_A) %>%
    dplyr::mutate(Porcentaje = round(n / sum(n) * 100, 1)) %>%
    dplyr::arrange(desc(n))
  
  if (nrow(datos_region) > 0) {
    cat("\n### Distribución de Docentes EMTP por Región\n\n")
    for(i in 1:nrow(datos_region)) {
      cat(sprintf("%d. **%s:** %s docentes (%.1f%%)\n", 
                  i, datos_region$NOM_REG_RBD_A[i],
                  format(datos_region$n[i], big.mark = "."),
                  datos_region$Porcentaje[i]))
    }
  }
}
```

\newpage

# ANÁLISIS DE FORMACIÓN

## Títulos y Formación Inicial

```{r stats_titulos, results='asis'}
if (!is.null(params$datos)) {
  datos <- params$datos
  
  # ============================================
  # NUEVO: Área de Titulación (TIT_ID)
  # ============================================
  if ("TIT_ID_1" %in% names(datos)) {
    cat("\n### Área de Titulación\n\n")
    cat("**Codificación:** 0=Sin Información, 1=Educación, 2=Otras Áreas, 3=No titulado\n\n")
    
    # Clasificación considerando ambos títulos
    datos_tit <- datos %>%
      dplyr::distinct(MRUN, TIT_ID_1, TIT_ID_2) %>%
      dplyr::mutate(
        Categoria = dplyr::case_when(
          TIT_ID_1 == 1 | TIT_ID_2 == 1 ~ "Titulado en Educación",
          (TIT_ID_1 == 2 | TIT_ID_2 == 2) ~ "Titulado en Otras Áreas",
          TIT_ID_1 == 3 ~ "No titulado",
          TIT_ID_1 == 0 | is.na(TIT_ID_1) ~ "Sin información",
          TRUE ~ "Otra situación"
        )
      ) %>%
      dplyr::count(Categoria) %>%
      dplyr::mutate(Porcentaje = round(n / sum(n) * 100, 1)) %>%
      dplyr::arrange(desc(n))
    
    if (nrow(datos_tit) > 0) {
      for(i in 1:nrow(datos_tit)) {
        cat(sprintf("- **%s:** %s docentes (%.1f%%)\n", 
                    datos_tit$Categoria[i],
                    format(datos_tit$n[i], big.mark = "."),
                    datos_tit$Porcentaje[i]))
      }
    }
    
    # Docentes con dos títulos
    con_dos_titulos <- datos %>%
      dplyr::filter(!is.na(TIT_ID_2), TIT_ID_2 != 0) %>%
      dplyr::distinct(MRUN) %>%
      nrow()
    
    if (con_dos_titulos > 0) {
      total_docentes <- datos %>% dplyr::distinct(MRUN) %>% nrow()
      pct_dos <- round(con_dos_titulos / total_docentes * 100, 1)
      cat(sprintf("\n**Docentes con 2 títulos:** %s (%.1f%% del total)\n", 
                  format(con_dos_titulos, big.mark = "."), pct_dos))
    }
  }
  
  # ============================================
  # Tipo de título (solo para Educación)
  # ============================================
  if ("TIP_TIT_ID_1" %in% names(datos)) {
    # Mapeo de códigos a nombres de títulos
    titulo_map <- c(
      "11" = "De Párvulos", "12" = "Diferencial", "13" = "Básica", 
      "14" = "Media", "15" = "Parvularia y Básica", "16" = "Básica y Media",
      "20" = "No Aplica", "21" = "Técnico de nivel superior",
      "22" = "Profesional sin licenciatura", "23" = "Profesional con licenciatura",
      "24" = "Titulado Media Técnico-Profesional", "25" = "Titulado Media Artística",
      "26" = "Titulado Escuela Vocacional", "30" = "No aplica",
      "31" = "Egresado Media H-C", "32" = "Egresado Media T-P", "33" = "Otra"
    )
    
    # Considerar ambos títulos si están en Educación
    df_tip1 <- datos %>%
      dplyr::filter(TIT_ID_1 == 1, !is.na(TIP_TIT_ID_1)) %>%
      dplyr::distinct(MRUN, TIP_TIT_ID_1) %>%
      dplyr::select(MRUN, TIP_TIT = TIP_TIT_ID_1)
    
    df_tip2 <- datos %>%
      dplyr::filter(TIT_ID_2 == 1, !is.na(TIP_TIT_ID_2)) %>%
      dplyr::distinct(MRUN, TIP_TIT_ID_2) %>%
      dplyr::select(MRUN, TIP_TIT = TIP_TIT_ID_2)
    
    datos_titulo <- dplyr::bind_rows(df_tip1, df_tip2) %>%
      dplyr::mutate(
        Tipo_Titulo = dplyr::case_when(
          as.character(TIP_TIT) %in% names(titulo_map) ~ titulo_map[as.character(TIP_TIT)],
          TRUE ~ as.character(TIP_TIT)
        )
      ) %>%
      dplyr::count(Tipo_Titulo) %>%
      dplyr::mutate(Porcentaje = round(n / sum(n) * 100, 1)) %>%
      dplyr::arrange(desc(n)) %>%
      head(10)
    
    if (nrow(datos_titulo) > 0) {
      cat("\n### Tipo de Título en Educación (Top 10)\n\n")
      cat("*Nota: Un docente con 2 títulos en educación aparece dos veces en este conteo*\n\n")
      for(i in 1:nrow(datos_titulo)) {
        cat(sprintf("- **%s:** %s títulos (%.1f%%)\n", 
                    datos_titulo$Tipo_Titulo[i],
                    format(datos_titulo$n[i], big.mark = "."),
                    datos_titulo$Porcentaje[i]))
      }
    }
  }
  
  # ============================================
  # NUEVO: Tipo de institución (considerando ambos títulos)
  # ============================================
  if ("TIP_INSTI_ID_1" %in% names(datos)) {
    # Mapeo de códigos a nombres de instituciones
    institucion_map <- c(
      "0" = "No posee título",
      "1" = "Universidad",
      "2" = "Centro de Formación Técnica (CFT)",
      "3" = "Instituto Profesional (IP)",
      "4" = "Escuela Normal",
      "5" = "Otro tipo de institución"
    )
    
    # Procesar institución 1
    df_insti1 <- datos %>%
      dplyr::filter(!is.na(TIP_INSTI_ID_1)) %>%
      dplyr::distinct(MRUN, TIP_INSTI_ID_1) %>%
      dplyr::select(MRUN, TIP_INSTI = TIP_INSTI_ID_1)
    
    # Procesar institución 2
    df_insti2 <- datos %>%
      dplyr::filter(!is.na(TIP_INSTI_ID_2), TIP_INSTI_ID_2 != 0) %>%
      dplyr::distinct(MRUN, TIP_INSTI_ID_2) %>%
      dplyr::select(MRUN, TIP_INSTI = TIP_INSTI_ID_2)
    
    datos_inst <- dplyr::bind_rows(df_insti1, df_insti2) %>%
      dplyr::mutate(
        Tipo_Institucion = dplyr::case_when(
          as.character(TIP_INSTI) %in% names(institucion_map) ~ institucion_map[as.character(TIP_INSTI)],
          TRUE ~ as.character(TIP_INSTI)
        )
      ) %>%
      dplyr::count(Tipo_Institucion) %>%
      dplyr::mutate(Porcentaje = round(n / sum(n) * 100, 1)) %>%
      dplyr::arrange(desc(n))
    
    if (nrow(datos_inst) > 0) {
      cat("\n### Tipo de Institución Formadora\n\n")
      cat("*Nota: Un docente con títulos de 2 instituciones aparece dos veces*\n\n")
      for(i in 1:nrow(datos_inst)) {
        cat(sprintf("- **%s:** %s títulos (%.1f%%)\n", 
                    datos_inst$Tipo_Institucion[i],
                    format(datos_inst$n[i], big.mark = "."),
                    datos_inst$Porcentaje[i]))
      }
      
      # Análisis específico para títulos en Educación
      if ("TIT_ID_1" %in% names(datos)) {
        datos_inst_educ <- datos %>%
          dplyr::filter(TIT_ID_1 == 1 | TIT_ID_2 == 1) %>%
          dplyr::distinct(MRUN, TIP_INSTI_ID_1) %>%
          dplyr::filter(!is.na(TIP_INSTI_ID_1)) %>%
          dplyr::mutate(
            Tipo_Institucion = dplyr::case_when(
              TIP_INSTI_ID_1 == 1 ~ "Universidad",
              TIP_INSTI_ID_1 == 4 ~ "Escuela Normal",
              TIP_INSTI_ID_1 %in% c(2, 3) ~ "CFT/IP",
              TIP_INSTI_ID_1 == 5 ~ "Otro",
              TRUE ~ "Sin info/No posee"
            )
          ) %>%
          dplyr::count(Tipo_Institucion) %>%
          dplyr::mutate(Porcentaje = round(n / sum(n) * 100, 1)) %>%
          dplyr::arrange(desc(n))
        
        if (nrow(datos_inst_educ) > 0) {
          cat("\n**Instituciones donde estudiaron docentes con título en Educación:**\n\n")
          for(i in 1:nrow(datos_inst_educ)) {
            cat(sprintf("- %s: %.1f%%\n", 
                        datos_inst_educ$Tipo_Institucion[i],
                        datos_inst_educ$Porcentaje[i]))
          }
        }
      }
    }
  }
  
  # Duración de carrera
  if ("DURACION_CARRERA_1" %in% names(datos)) {
    datos_dur <- datos %>%
      dplyr::filter(!is.na(DURACION_CARRERA_1), DURACION_CARRERA_1 > 0) %>%
      dplyr::distinct(MRUN, DURACION_CARRERA_1) %>%
      dplyr::mutate(DURACION_CARRERA_1 = as.numeric(DURACION_CARRERA_1))
    
    if (nrow(datos_dur) > 0) {
      cat("\n### Duración de la Carrera\n\n")
      cat(sprintf("- **Promedio:** %.1f años\n", mean(datos_dur$DURACION_CARRERA_1, na.rm = TRUE)))
      cat(sprintf("- **Mediana:** %.0f años\n", median(datos_dur$DURACION_CARRERA_1, na.rm = TRUE)))
    }
  }
}
```

\newpage

# ANEXOS

## Notas Metodológicas

### Fuente de Datos

- **Origen:** Base de datos oficial del Ministerio de Educación de Chile
- **Año de referencia:** Datos más recientes disponibles
- **Cobertura:** Establecimientos educacionales con enseñanza media técnico-profesional

### Definiciones Clave

- **Registros:** Número total de filas en la base de datos (un docente puede tener múltiples registros si trabaja en varios establecimientos o especialidades)
- **Personas únicas:** Número de docentes distintos identificados por MRUN
- **Especialidad EMTP:** Programas de formación técnico-profesional de nivel medio
- **ID_ICH:** Identificador de nivel de enseñanza
- **SUBSECTOR:** Código de especialidad técnica

### Criterios de Inclusión

Los datos incluidos en este reporte cumplen con:

- **ID_ICH:** 410–863
  - Terminación 10: Educación de Jóvenes
  - Terminación 63: Educación de Adultos
- **SUBSECTOR:** 40000–81004 (especialidades técnico-profesionales válidas)

### Limitaciones del Análisis

- Los datos reflejan un corte temporal específico
- La información depende de la calidad del registro administrativo
- Algunos campos pueden presentar valores nulos o inconsistentes

---

**Informe generado el:** `r format(Sys.time(), '%d de %B de %Y a las %H:%M:%S')`

**Generado por:** Sistema de Análisis de Datos EMTP - Visualizador de Educación Técnico-Profesional
